最高法院刑事判決　　　　　　　　　　　　　　　九十三年度台上字第一七二五號
　　上　訴　人　台灣高等法院高雄分院檢察署檢察官
　　上　訴　人
　　即　被　告　乙○○
　　　　　　　　　　　　現住高.
　　選任辯護人　方春意律師
　　被　　　告　甲○○
　　　　　　　　　　　　現住高.
右上訴人等因被告等偽造有價證券案件，不服台灣高等法院高雄分院中華民國九十年
七月二十五日第二審更審判決（九十年度上更(一)字第一一０號，起訴案號：台灣屏東
地方法院檢察署八十六年度偵緝字第八六號），提起上訴，本院判決如左：
    主  文
原判決撤銷，發回台灣高等法院高雄分院。
    理  由
本件原判決認定上訴人即被告乙○○於民國八十二年十二月五日，受黃月綢之託，未
經其侄女石英娟、石英月之同意，分別以其二人名義為黃月綢參加會首潘明論、潘黃
美英夫妻邀集之新台幣（下同）一萬元之互助會，共二會。嗣乙○○竟意圖為自己不
法之所有，並基於概括犯意，先於八十三年四月五日晚上八時許，在屏東縣崁頂鄉○
○路十八號潘明論住處，偽簽石英月簽名而偽造石英月名義之標單參與競標，詐標得
會款五十七萬七千五百元。嗣於同年九月二十日以同一手法偽造石英娟名義之標單，
詐標得會款五十九萬五千元，足生損害於石英月、石英娟。得標後，乙○○依慣例於
翌日即同年四月六日、九月二十一日在其屏東縣南州鄉○里路住處，盜用石英月、石
英娟印章，偽造如原判決附表所示石英娟名義之本票共四十七張、石英月名義之本票
三十二張，持交會首潘黃美英以為收取會款之憑據等情。因而撤銷第一審關於乙○○
部分之判決，改判論處乙○○意圖供行使之用而偽造有價證券罪刑；另以第一審檢察
官公訴意旨略稱，被告甲○○與乙○○共犯前述偽造有價證券等犯行，復於八十三年
二月五日詐標其本人名義之一會會款，事後拒繳會款。因認甲○○牽連犯偽造有價證
券及詐欺罪嫌。惟經審理結果，認為此部分不能證明甲○○犯罪，乃撤銷第一審關於
甲○○部分之判決，改判諭知甲○○無罪。固非無見。
惟查，(一)、原判決（第二頁第二十行）事實欄認定，乙○○偽造石英娟之本票四十七
張、石英月之本票三十二張，合計為七十九張；理由欄亦謂如此（見原判決第五頁第
十九、二十行）。但依原判決附表所載，偽造石英娟之本票有四十七張、石英月之本
票有三十張，合計為七十七張；另原判決主文亦諭知偽造石英娟、石英月本票七十七
張均沒收；又其理由欄復論述如附表所載之偽造本票七十七張應依法沒收云云（見原
判決第七頁第十二、十三行），究竟乙○○偽造之本票共為七十七張或七十九張，前
後認定不一致，自屬理由矛盾。(二)、原判決認定乙○○分兩次詐標會款後，先後於八
十三年四月六日及八十三年九月二十一日偽造石英娟、石英月之本票，持交會首潘黃
美英作為收取會款之憑據等情。倘屬無訛，則乙○○應係配合得標而先後兩次分別交
付行使上開偽造之本票予潘黃美英。乃原判決事實欄（第三頁第一行）僅記載「持交
會首潘黃美英以為收取會款之憑據。」一語而已，究竟乙○○係一次交付上述偽造之
本票，抑或分兩次為之？該事實欄未論述清楚，致事實有欠明瞭，自屬可議。(三)、原
判決（第六頁第十一至十三行）理由論述，乙○○先後偽造石英娟、石英月名義之本
票，為連續犯。但其主文漏未記載「連續」二字，亦屬理由矛盾。(四)、原判決事實欄
認定乙○○基於概括犯意，先後冒用石英娟、石英月名義偽造標單，於八十三年四月
五日及同年九月二十日參與競標，而詐標得會款五十七萬七千五百元及五十九萬五千
元等情，如果無誤，則所犯詐欺及行使準私文書罪部分，均為連續犯，乃原判決理由
就此漏未論述，自屬理由不備。(五)、證人石英月於原審供述（原判決附表編號）
五九五八四、五九五七八號兩張本票係伊簽發的（見八十七年度上訴字第一二三二號
卷第七十二頁）。如果確係石英月本人所簽發，則此二張本票即非偽造；又石英月何
以簽發此二張本票交由乙○○轉交予會首潘黃美英？是否石英月知情並授權乙○○以
其名義參加並標取互助會款？此有利於乙○○之證據，原審未深入調查說明，自屬未
盡調查能事。(六)、被告甲○○於原審訊問：「是否知道你太太冒用石英娟的名義標會
？」時答稱：「我知道，這會是我太太標到後，才告訴我。」（見九十年度上更(一)字
第一一０號卷第七十二頁）究竟甲○○上述答詞之真意為何？倘乙○○冒標石英娟名
義會款後即告知甲○○，何某何以還幫忙簽發石英娟名義之本票？此與待證事實顯然
有關，原審未詳細釐清，同屬調查未盡。(七)、原判決認定乙○○一人偽造有價證券，
並無共同正犯參與，則其理由欄引用「刑法第二十八條」，自屬贅引。上訴人等上訴
意旨，均指摘原判決不當，非無理由，應認仍有撤銷發回更審之原因。至乙○○、甲
○○被訴詐欺罪嫌，原審認為不能證明犯罪，而判決無罪或不另為無罪諭知部分，基
於審判不可分之關係，自應併予發回。附此敘明。
據上論結，應依刑事訴訟法第三百九十七條、第四百零一條，判決如主文。
中　　　華　　　民　　　國　　九十三　　年　　　四　　　月　　　八　　　日
                              最高法院刑事第六庭
                                  審判長法官  吳　雄　銘
                                        法官  池　啟　明
                                        法官  石　木　欽
                                        法官  郭　毓　洲
                                        法官  吳　三　龍
      右正本證明與原本無異
                                              書  記  官
中　　　華　　　民　　　國　　九十三　　年　　　四　　　月　　 十三 　　日
                                                                       ：
